臺灣臺北地方法院民事判決　　　　　　　96年度簡上字第26號
上　訴　人　甲○○
被上訴人　　遠東國際商業銀行股份有限公司
法定代理人　丁○○
訴訟代理人　乙○○
　　　　　　　　　　　　號1樓
訴訟代理人　丙○○
　　　　　　　　　　　　號1樓
上列當事人間清償債務事件，上訴人對於中華民國95年11月28日
本院新店簡易庭95年度店簡字第1834號第一審判決提起上訴，本
院於民國96年6月6日言詞辯論終結，判決如下：
    主  文
上訴駁回。
原判決主文第一項關於命上訴人給付之金額減縮為新台幣壹拾參
萬貳仟壹佰貳拾捌元，及自民國九十四年十二月十六日起至清償
日止，按年息百分之十八點二五計算之違約金。
第二審訴訟費用由上訴人負擔百分之九十九，餘由被上訴人負擔
。
    事實及理由
一、程序方面：被上訴人於民國（下同）96年6月6日言詞辯論期
    日變更起訴聲明，就本金部分，減縮訴之聲明請求132,128
    元，查被上訴人僅減縮聲明，與民事訴訟法第255條第1項第
    3款、第446條規定核無不合，應予准許。
二、被上訴人主張：上訴人於94年9月12日向被上訴人申請信用
    分期貸款新台幣（下同）145,777元，約定還款方式為自被
    上訴人實際撥貸日之次月15日起，分24期還清，還款日期自
    94年9月12日起至96年9月12日止。詎上訴人自94年12月15
    日起即未依約繳納分期付款本金，迭經催討未果，依系爭約
    定條款第7條第1至5款之規定，上訴人已喪失分期償還期限
    利益，自應清償貸款餘額本金133,628元，並應支付自應支
    付日之次日即94年12月16日起至清償日止，按每日利息萬分
    之5（即年息18.25％）計算之違約金。又上訴人於小額信貸
    申請書（下稱系爭消費借貸契約）之申請人聲明書上聲明：
    「申請人（即上訴人）瞭解申請人與山基電信公司（下稱受
    款人）間之權利、義務關係或糾紛，概與貴行（即被上訴人
    ）無關。貴行僅提供小額信用分期付款，並非本商品、服務
    之進口人、出賣人或經銷商，與受款人間亦無代理、合夥關
    係或提供保證，申請人如對商品服務有任何爭議，應洽受款
    人，並不得以之作為拒繳任何應付款項之抗辯。」，是縱山
    基電信公司於買賣契約成立後有債務不履行之情事，上訴人
    亦不得持其與山基電信公司間買賣契約之抗辯事由對抗被上
    訴人。又上訴人另稱被上訴人與山基電信公司簽有合作協議
    ，被上訴人應向山基電信公司求償。然該合作協議書之內容
    係被上訴人與山基電信公司之約定，基於契約相對性原則，
    上訴人不得在兩造間之契約關係上援引該約定而對抗被上訴
    人，況被上訴人是否依該協議向山基公司求償，或依與上訴
    人間之消費借貸契約關係向上訴人求償，屬被上訴人權利行
    使之自由。且被上訴人與山基電信公司所簽定之協議係當借
    款人未清償貸款餘額，被上訴人依法向借款人訴追後，債權
    不足清償時為避免對借款人求償無門及確保被上訴人債權之
    行為，屬第二層債權保障之約定，並非借款人即可免除貸款
    償還義務，而此第二層之保障係被上訴人經向債務人訴追而
    執行無實益後而設計，被上訴人並無雙重受償之虞，亦無不
    當得利之情事。此外，上訴人辯稱被上訴人未盡賦予契約審
    閱期之責，然契約之簽定本應由簽署之當事人明瞭契約之權
    利與義務後方得簽名代表同意之意思表示，況小額信貸申請
    書之申請人聲明書中上訴人亦聲明：「申請人茲此聲明並確
    認已審閱本消費借貸契約申請書各條內容至少5日以上且於
    完全瞭解並同意各項約定後始簽名或蓋章。」，上訴人確實
    於申請人聲明書簽名以表此聲明為上訴人本人所同意且無違
    聲明之意思，是其上開辯解並無理由。又上訴人援引消費者
    保護法稱被上訴人違反公平、誠信原則，然查上訴人與山基
    電信公司之間為多層次傳銷事業之經營，故上訴人與山基電
    信公司之間關係並非消費者保護法所規範，應以公平交易法
    規範，上訴人以消費者保護法指稱被上訴人違反公平誠信原
    則，實無理由。爰依兩造間之消費借貸契約法律關係，聲明
    求為判決上訴人應給付132,128元及自94年12月16日起至清
    償日止，按日息萬分之5（即年息18.25％）計算之違約金等
    語。
二、上訴人則以下列等語置辯：
  (一)系爭消費借貸契約係被上訴人委託訴外人山基電信公司（下
    稱山基公司）與上訴人簽約，違反行政院金融監督管理委員
    會信用貸款必須直接承辦、不得委外承作之規定，若上訴人
    主張其與山基公司並無任何委任關係，則山基公司與消費者
    所締結之契約根本不具任何效用。
  (二)系爭消費借貸契約第4條：申請人（即上訴人）瞭解申請人
    與山基電信公司間之權利、義務關係或糾紛，概與被上訴人
    無關。此乃定型化契約條款，使上訴人負擔非其所能控制之
    風險，上訴人對被上訴人繼續付款，而被上訴人卻無須負山
    基公司對上訴人履行契約之責任，當事人間之給付與對待給
    付顯不相當，依民法第247條之1、消費者保護法第12條、第
    16條、消費者保護法施行細則第14條規定，對上訴人顯失公
    平，應屬無效。
  (三)被上訴人完全未提供審閱期，惟其系爭消費借貸契約上卻載
    明已提供至少5日之審閱期等情，已違反民法第148條、消費
    者保護法第11條之1之規定。
  (四)又被上訴人與山基公司簽署之合作協議書（下爭系爭合作協
    議書）第肆項第4點約定：「若因乙方（即山基公司）之因
    素而導致申請人要求中止契約或拒付剩餘之貸款本金時，乙
    方願無條件就所收取貸款之範圍，償還申請人在甲方（即被
    上訴人）所貸款之餘額」，此為免責的債務承擔，上訴人既
    於7日內終止與山基公司之合約，被上訴人即應向山基公司
    請求，不得向上訴人請求。
三、本件經原審判決上訴人應給付被上訴人132,128元，及自94
    年12月16日起至清償日止，按年息百分之18.25計算之違約
    金，茲上訴人不服提起上訴，聲明為：(一)原判決廢棄。(二)被
    上訴人在第一審之訴駁回。被上訴人則聲明：上訴駁回。
四、不爭執事項：
  (一)被上訴人於94年2月21日與訴外人山基公司簽訂系爭合作協
    議書，約定由被上訴人提供用途為購買山基公司學習課程、
    產品等相關專案業務之融資貸款予該公司客戶。欲向被上訴
    人申辦此專案貸款之客戶需填寫被上訴人印製之貸款申請書
    ，被上訴人核貸後，即將貸款撥入山基公司指定帳戶，俾該
    申貸之客戶清償其對山基公司應繳款項。雙方並於該合作協
    議書約定，當客戶因可歸責於山基公司之事由中止與山基公
    司間之契約，或因此拒絕清償對被上訴人之欠款，山基公司
    願無條件就所收貸款範圍，清償該客戶對被上訴人之貸款餘
    額。
  (二)上訴人為購買山基公司之電信產品，於94年9月2日填寫系爭
    貸款申請書向被上訴人申貸145,776元，被上訴人於94年9月
    12日核貸，並將款項撥入山基公司指定帳戶，嗣上訴人終止
    與山基公司之合約，山基公司並於94年9月28日就上訴人之
    貸款案件向被上訴人提出退費申請，惟並未將上訴人之貸款
    餘額匯入被上訴人公司（見原審卷第22頁）。
  (三)系爭貸款自94年12 月15日起即未依約繳納分期付款本金，
    尚餘本金133,628元未清償。
五、得心證理由：
  (一)系爭消費借貸契約是否有無效情形？
    (1)按定型化契約條款係指企業經營者為與不特定多數消費者
      訂立同類契約之用，所提出預先擬定之契約條款；定型化
      契約則為企業經營者以定型化契約條款作為契約內容之全
      部或一部而訂定之契約（消費者保護法第2條第7款、第9
      款參照）。被上訴人印製之系爭貸款申請書所載條款，為
      其為與不特定多數山基公司客戶締結消費借貸契約之用，
      所預先擬定者，參諸上開規定，該等契約條款為定型化契
      約條款，因此而締結之消費借貸契約，則為定型化契約。
    (2)系爭貸款申請書其他聲明事項第1、2點分別約定：「申請
      人（即上訴人）瞭解並同意申請人與山基公司如有任何債
      權債務糾紛或其他法律上之責任，概與貴行（即被上訴人
      ）無關。貴行僅提供小額信用貸款服務予申請人，並非申
      請人指定廠商之商品或服務之進口人、出賣人或經銷人，
      貴行與申請人指定受款廠商間亦無委任、代理、合夥關係
      ，或對申請人指定受款廠商之商品或服務提供任何保證或
      擔保。申請人瞭解並同意貴行於核准本貸款後，將貸款金
      額一次直接撥入申請人指定受款廠商所指定之帳戶，與申
      請人以現金向申請人指定受款廠商一次直接給付商品或服
      務之價金相同，因此，如商品或服務發生任何爭議、有瑕
      疵或申請人指定受款廠商不履行債務或停止提供商品或服
      務，申請人應向申請人指定受款廠商主張權利，並不得以
      此作為拒繳任何應付貸款款項之抗辯」、「申請人瞭解申
      請人與申請人指定受款廠商間之任何約定對貴行無拘束力
      」等語，核其內容，無非重申上訴人與山基公司間及上訴
      人與被上訴人間之契約關係各自獨立之意，而本於債之相
      對性原則，上訴人本即不得以其與山基公司間之契約所生
      抗辯事項對抗被上訴人，前述定型化契約條款實為對彼等
      三方間法律關係之具體說明，並無顯失公平之情形。況上
      訴人於山基公司訂定系爭直銷商契約時，本可選擇以其他
      方式繳費，不一定要以向被上訴人貸款之方式為之，若上
      訴人不以貸款之方式繳款，則當上訴人與山基公司發生終
      止合約之情形時，其僅能向山基公司主張權利，而須自行
      承擔山基公司倒閉之風險，準此，上訴人應承擔之風險不
      因現以貸款方式繳納而轉由被上訴人承擔，是以系爭消費
      借貸契約上開約定，並無加重上訴人責任或對上訴人有重
      大不利益之情形，自無違反民法第247條之1及消費者保護
      法第12條第2項、第16條及該法施行細則第14條規定而歸
      於無效之可言，上訴人辯稱該契約無效云云，並不足採。
    (3)又縱本件有違反行政院金融監督管理委員會信用貸款必須
      由銀行直接承辦之情況，然僅為行政處罰之問題，亦不影
      響系爭消費借貸契約之效力。又上訴人於訂立系爭消費借
      貸契約時，該申請人聲明書欄之第2條已清楚載明「申請
      人茲此聲明並確認申請人已審閱本小額信用貸款申請書及
      契約書各條款內容至少五日以上且於完全瞭解並同意各項
      約定始簽名或蓋章。」，上訴人亦確於該聲明書之末尾簽
      署其姓名，其對於被上訴人未將該申請書交其審閱並未舉
      證以實其說，其上開辯稱自乏可採，故上訴人辯稱被上訴
      人未提供系爭消費借貸契約之審閱期，違反民法第148條
      、消費者保護法第11條之1之規定云云，並無理由。
  (二)被上訴人與山基公司簽訂之系爭合作協議書，是否有免除上
    訴人債務之意思？
    (1)上訴人所辯被上訴人與山基公司間訂有免責債務承擔契約
      一節，係以被上訴人與山基公司簽訂之系爭合作協議書第
      肆項第4點約定為據，惟該約定係記載：「若因乙方（即
      山基公司）之因素而導致申請人要求中止契約或拒付剩餘
      之貸款本金時，乙方願無條件就所收取貸款之範圍，償還
      申請人在甲方（即被上訴人）所貸款之餘額」等語，細繹
      其文意，僅是被上訴人與山基公司約定當山基公司之客戶
      （即向被上訴人借款之人）因可歸責於山基公司之事由，
      中止與山基公司間之契約，或拒絕向被上訴人清償借款時
      ，為確保被上訴人之借款債權，山基公司願在其受領自被
      上訴人撥付至該公司帳戶之貸款金額範圍內，清償該公司
      客戶對被上訴人之欠款而已，被上訴人並無表示免除上訴
      人債務之意思，尚難遽認該條款為一免責債務承擔契約。
    (2)再者，系爭合作協議書第貳項第12點約定：「經申請人提
      出交易中止之申請時，一律視同貸款契約到期，乙方（即
      山基公司）須於申請中止手續完成日起算7日內就其所應
      退費之額度償還申請人於甲方（即被上訴人）之貸款餘額
      ，不足額部份由申請人於15日內繳清」等語，足見山基公
      司將應退費之額度償還被上訴人後若有不足，仍應由上訴
      人償還，益證上訴人終止與山基公司之契約時，被上訴人
      並無因此免除上訴人借款債務之意。
    (3)綜觀上開系爭合作協議書第貳項第12點及第肆項第4點之
      約定，可知當借款人因可歸責於山基公司之事由，中止與
      山基公司間之契約時，借款人與被上訴人間之消費借貸契
      約效力，並未因此而受影響，被上訴人除得請求山基公司
      直接給付其應退還借款人之金額，以抵償借款人應清償之
      欠款，不足部份，被上訴人仍得依據與借款人間之消費借
      貸契約，向借款人追償之。準此，應認系爭合作協議書第
      肆項第4點之約定，其性質為重疊之債務承擔，而非民法
      第300條規定之免責債務承擔，上訴人並未因被上訴人與
      山基公司間前述重疊債務承擔之約定，而脫離系爭消費借
      貸契約，就其對被上訴人所負之借款債務，仍應與山基公
      司各負給付之責（最高法院49年台上第2090號、23年上字
      第1377號判例意旨參照）。故上訴人辯稱：依山基公司與
      被上訴人系爭合作協議書之約定，乃免責的債務承擔，其
      無須對被上訴人負清償之責云云，並不足採。
六、綜上所述，被上訴人依據系爭消費借貸契約，請求上訴人給
    付132,128元，及自94年12月16日起至清償日止，按年息百
    分之18.25計算之違約金，為有理由，應予准許。原審就上
    開應准許部分，為上訴人敗訴之判決，於法並無不合，上訴
    意旨仍執前詞指摘原判決不當，求予廢棄改判，為無理由，
    應駁回其上訴。
七、本件事證已臻明確，兩造其餘之攻擊或防禦方法、未經援用
    之證據，經本院斟酌後，認均不足以影響本判決之結果，自
    無一一詳予論駁之必要，併此敘明。
八、據上論結，本件上訴為無理由。依民事訴訟法第436條之1第
    3項、第449條第1項、第463條、第78條、第83條第1項前段
    ，判決如主文。
中　　華　　民　　國　　96　　年　　6 　　月　　27　　日
        民事第五庭    審判長法　官　翁昭蓉
                            法　官　蔡世祺
                            法　官　蔡如琪
以上正本係照原本作成
本件不得上訴
中　　華　　民　　國　　96　　年　　6 　　月　　27　　日
                            書記官  劉寶鈴
